【裁判字號】    89,台上,2306
【裁判日期】    890427
【裁判案由】    違反公職人員選舉罷免法
【裁判全文】
最高法院刑事判決                              八十九年度台上字第二三○六號
    上訴人  台灣高等法院台中分院檢察署檢察官
    被  告  甲○○
右上訴人因被告違反公職人員選舉罷免法案件，不服台灣高等法院台中分院中華民國
八十八年十二月八日第二審更審判決（八十八年度上更(一)字第一七八號，起訴案號：
台灣彰化地方法院檢察署八十七年度選偵字第三十號），提起上訴，本院判決如左：
    主  文
原判決撤銷，發回台灣高等法院台中分院。
    理  由
本件原判決以公訴意旨略以：被告甲○○（綽號阿永）乃民國八十七年度台灣省彰化
縣福興鄉社尾村村長候選人，為期能順利當選，竟基於行賄有投票權人之犯意，於選
舉投票日前夕之八十七年六月十二日傍晚時分，在彰化縣福興鄉社尾村內等處，對於
有投票權之彰化縣福興鄉社尾村村民張吉 (業經判決有期徒刑五月，褫奪公權一年，
緩刑三年確定) 等人，以每一投票權人交付新台幣 (下同) 三千元之代價，而期約其
投票予被告，張吉即於彰化縣福興鄉社尾村浮景巷二三之一號住處內，當面向被告允
諾以其住戶內擁有四張投票權之選票投給被告，並收受包括其本人在內有投票權部分
之賄款一萬二千元現鈔（一千元現鈔十二張），而約其投票權為一定之行使；張吉嗣
於飯後前往被告位於彰化縣福興鄉社尾村浮景巷二六之五號競選總部索取印有被告競
選村長候選人文樣之宣傳帽一頂，並隨同被告之助選人員四處造訪拜票。檢察官於八
十七年六月十二日下午六時許接獲檢舉，即率同彰化縣警察局鹿港分局警員至彰化縣
福興鄉社尾村浮景巷、粿店巷等處埋伏，而於同日晚上七時二十五分許，在彰化縣福
興鄉社尾村一鄰鄰長李吉祥位於彰化縣福興鄉社尾村粿店巷十號住處門外，發覺張吉
行狀可疑，經上前搜索訊問，而在其長褲口袋內發現以薪資袋盛裝之賄款一萬二千元
，乃告查獲，因認被告涉有違反公職人員選舉罷免法第九十條之一第一項之罪嫌云云
。但經審理結果，認為不能證明被告犯罪，因而撤銷第一審之判決，改判諭知被告無
罪，固非無見。
惟查：審理事實之法院對於被告有利及不利之證據，應一律注意，詳為調查，綜合全
案證據資料，本於經驗法則以定其取捨，並將取捨證據及得心證之理由於判決內詳為
說明。故證據雖已調查，而尚有其他部分並未調查，仍難遽為被告有利或不利之認定
；茍非調查之途已窮，而被告之犯罪嫌疑仍屬不能證明，要難遽為無罪之判斷；如有
應調查之證據未予調查，遽行判決，其判決當然違背法令。原判決係以被告否認有右
揭犯行，而證人張吉於偵查中所供語意不明，且其係智能不足，中度多障之人，嗣後
於第一審及原審訊問審理時均一再否認該查獲之一萬二千元係被告交付之賄選款項，
及被告於是日下午五時至七時左右均在全村遊街拜票，根本無暇私下前往張吉家中買
票等情，為其論據，而認定被告並無賄選之行為。然卷查證人張吉於偵查中之供述，
經檢察官訊以：「你身上的這包一萬二千元是阿永 (指被告甲○○) 給你的﹖」時，
答稱：「是的」。再問：「你何時去拿的﹖或是何人拿到何處給你﹖」答稱：「今天
晚上，今天我去阿永處，也有去東義 (指另一候選人 )那裏。我家有四票，為了公平
各分二票。阿永拿來我家給我的」。再問：「帽子和一萬二千元是甲○○給你的﹖」
答稱：「是的」。再問：「你如何知道可領三千元﹖」答稱：「是他們拿來我家給我
的」各等語 (見八十七年度選他字第一二五號卷第三頁正面、第四頁反面 )。其前揭
供述，均係依據檢察官之訊問逐一具體回答，似無語意不明之處。又張吉雖經台灣省
立彰化醫院出具診斷證明書 (見第一審卷第二五頁正面 )證明其智能不足，但其智能
不足之程度為何﹖是否已達於不能理解一般對話內容之真意亦或僅不能正確為意思表
示之狀況，該診斷書並未記載，原審亦未加以調查。而依張吉之身心障礙手冊 (見第
一審卷第六四頁正面 )所載，其於八十七年九月九日經鑑定結果，係中度聽障，該手
冊背面記事備註欄並無多重障礙單項類別之記載，其鑑定之有效日期迄九十年八月三
十一日，似非認張吉為智障之人，與上開診斷書所載已有不符。雖張吉於八十七年十
一月二十五日重新鑑定結果，係屬中度多障，惟其提出之殘障手冊 (見原審八十七年
度上訴字第二九八四號卷第三四頁正面 )上並無包括智能障礙之記載，則其經重新鑑
定結果是否仍屬智能不足﹖所謂「中度」其程度為何﹖何以在二個月內前後之鑑定結
果不同﹖凡此均屬不明，原審未予調查，即遽認張吉係智能不足，因所供語焉不詳故
不足採為不利於被告判斷之論據云云，難謂無應於審判期日調查證據而未予調查之違
法。檢察官上訴意旨，執以指摘原判決不當，尚非全無理由，應認仍有撤銷發回更審
之原因。
據上論結，應依刑事訴訟法第三百九十七條、第四百零一條，判決如主文。
中      華      民      國    八十九    年      四      月    二十七    日
                              最高法院刑事第十二庭
                                  審判長法官  陳  炳  煌
                                        法官  陳  正  庸
                                        法官  陳  世  雄
                                        法官  徐  文  亮
                                        法官  吳  信  銘
      右正本證明與原本無異
                                              書  記  官
中      華      民      國    八十九    年      五      月      三      日


司法院資訊處製作；財團法人民間司法改革基金會備份。
